ACORDAO-COMPLETO-2534617

ACÓRDÃO 4138/2022 ATA 27/2022 - SEGUNDA CÂMARA

VISTOS, relatados e discutidos estes autos de Tomada de Contas Especial (TCE) instaurada pela Caixa Econômica Federal, em desfavor do Sr. Alexandre de Oliveira Fernandes, em razão de prática de ato ilegal, ilegítimo ou antieconômico do qual resultou dano ao Erário, decorrente da falta de caixa identificada em um Termo de Verificação de Valores (TVV) , realizado em 2/7/2018, no âmbito da Agência 0453 - Praça Rui Barbosa-RS;
ACORDAM os Ministros do Tribunal de Contas da União, reunidos em Sessão da Segunda Câmara, ante as razões expostas pelo Relator, e com fundamento nos arts. 1º, inciso I; 16, inciso III, alínea "d"; 19, parágrafo único; 23, inciso III; da Lei 8.443, de 16 de julho de 1992, em:
9.1. considerar revel o Sr. Alexandre de Oliveira Fernandes para todos os efeitos, dando-se prosseguimento ao processo, com fulcro no art. 12, § 3º, da Lei 8.443/1992; 
9.2. julgar irregulares as contas do Sr. Alexandre de Oliveira Fernandes, condenando-o ao pagamento da importância a seguir especificada, atualizada monetariamente e acrescida dos juros de mora, calculada a partir da data discriminada até a data da efetiva quitação do débito, fixando-lhe o prazo de 15 (quinze) dias, para que comprove, perante o Tribunal, o recolhimento da referida quantia aos cofres da Caixa Econômica Federal, nos termos do art. 23, inciso III, alínea "a", da citada lei, c/c o art. 214, inciso III, alínea "a", do Regimento Interno do TCU:
	Data de ocorrência
	Valor histórico (R$) 

	2/7/2018
	137.200,00

9.3. aplicar ao Sr. Alexandre de Oliveira Fernandes a multa prevista no art. 57 da Lei 8.443/1992, c/c o art. 267 do Regimento Interno do TCU, cujo valor fixo em R$ 15.000,00 (quinze mil reais) , fixando-lhe o prazo de 15 (quinze) dias, a contar da notificação, para que comprove, perante o Tribunal (art. 214, III, alínea "a", do Regimento Interno do TCU) , o recolhimento da dívida aos cofres do Tesouro Nacional, atualizada monetariamente desde a data deste Acórdão até a data do efetivo recolhimento, se paga após o vencimento, na forma da legislação em vigor;
9.4. autorizar, se requerido, com fundamento no art. 26, da Lei 8.443/1992, c/c o art. 217, do Regimento Interno do TCU, o parcelamento da dívida em até 36 (trinta e seis) parcelas, incidindo sobre cada parcela, corrigida monetariamente, os correspondentes legais, fixando-se o prazo de 15 (quinze) dias, a contar do recebimento da notificação, para comprovar perante o Tribunal o recolhimento da primeira parcela, e de 30 (trinta) dias, a contar da parcela anterior, para comprovar os recolhimentos das demais parcelas, devendo incidir sobre cada valor mensal, atualizado monetariamente, os juros de mora devidos, no caso do débito, na forma prevista na legislação em vigor, alertando os responsáveis de que a falta de comprovação do recolhimento de qualquer parcela implicará o vencimento antecipado do saldo devedor, nos termos do art. 26, parágrafo único, da Lei 8.443/1992, c/c o art. 217, § 2º, do Regimento Interno deste Tribunal;
9.5. autorizar, desde logo, a cobrança judicial da dívida, nos termos do art. 28, inciso II, da Lei 8.443/1992, caso não atendidas as notificações;
9.6. enviar cópia do Acórdão à Caixa Econômica Federal e ao responsável, para ciência, informando-lhes que o inteiro teor da decisão pode ser consultado no endereço , além de esclarecer que, caso requerido, o TCU poderá fornecer sem custos as correspondentes cópias, de forma impressa.
9.7. enviar cópia do Acórdão à Procuradoria da República no Estado do Rio Grande do Sul-RS, nos termos do § 3º do art. 16 da Lei 8.443/1992, c/c o § 7º do art. 209 do Regimento Interno do TCU, para adoção das medidas cabíveis, informando-lhe que a presente deliberação, acompanhada do Relatório e do Voto que a fundamentam, está disponível para a consulta no endereço www.tcu.gov.br/acordaos, além de esclarecer que, caso requerido, o TCU poderá fornecer sem custos as correspondentes cópias, de forma impressa.

Tomada de Contas Especial (TCE) instaurada pela Caixa Econômica Federal, em desfavor do Sr. Alexandre de Oliveira Fernandes, em razão de prática de ato ilegal, ilegítimo ou antieconômico de que resultou dano ao Erário, decorrente da falta de caixa identificada em um Termo de Verificação de Valores (TVV), realizado em 2/7/2018, no âmbito da Agência 0453 - Praça Rui Barbosa-RS.

Segunda Câmara

Caixa Econômica Federal.

3. Interessados/Responsáveis:
3.1. Interessado: Caixa Econômica Federal (CNPJ 00.360.305/0001-04).
3.2. Responsável: Alexandre de Oliveira Fernandes (CPF XXX.570.480-XX).

13.1. Ministros presentes: Bruno Dantas (Presidente), Augusto Nardes, Aroldo Cedraz (Relator) e Antonio Anastasia.
13.2. Ministros-Substitutos presentes: Marcos Bemquerer Costa e André Luís de Carvalho.

AROLDO CEDRAZ

Trata-se de Tomada de Contas Especial (TCE) instaurada pela Caixa Econômica Federal, em desfavor do Sr. Alexandre de Oliveira Fernandes, em razão de prática de ato ilegal, ilegítimo ou antieconômico do qual resultou dano ao Erário, decorrente da falta de caixa identificada em um Termo de Verificação de Valores (TVV) , realizado em 2/7/2018, no âmbito da Agência 0453 - Praça Rui Barbosa-RS.
2.	Transcrevo a seguir a instrução lavrada no âmbito da Secretaria de Controle Externo de Tomada de Contas Especial (Peça 73) , cujas conclusões contaram com a anuência do titular daquela unidade técnica (Peças 74 e 75) :
	"[...] HISTÓRICO
Em 7/1/2020, com fundamento na IN/TCU 71/2012, alterada pela IN/TCU 76/2016, e DN/TCU 155/2016, o dirigente da instituição Caixa Econômica Federal autorizou a instauração da tomada de contas especial (peça 47) . O processo foi registrado no sistema e-TCE com o número 1917/2020.
O fundamento para a instauração da Tomada de Contas Especial, conforme consignado na matriz de responsabilização elaborada pelo tomador de contas, foi a constatação da seguinte irregularidade: 
Desfalque de numerário em agência da Caixa Econômica Federal.
O responsável arrolado na fase interna foi devidamente comunicado e, diante da ausência de justificativas suficientes para elidir a irregularidade e da não devolução dos recursos, instaurou-se a tomada de contas especial.
	No relatório (peça 53) , o tomador de contas concluiu que o prejuízo importaria no valor original de R$ 137.200,00, imputando-se a responsabilidade a Alexandre de Oliveira Fernandes, Tesoureiro Executivo, no período de 4/7/2016 a 1/7/2018, na condição de gestor dos recursos. 
Em 29/10/2020, a Controladoria-Geral da União emitiu o relatório de auditoria (peça 57) , em concordância com o relatório do tomador de contas. O certificado de auditoria e o parecer do dirigente do órgão de controle interno concluíram pela irregularidade das presentes contas (peças 58 e 59) .
Em 9/11/2020, o ministro responsável pela área atestou haver tomado conhecimento das conclusões contidas no relatório e certificado de auditoria, bem como do parecer conclusivo do dirigente do órgão de controle interno, manifestando-se pela irregularidade das contas, e determinou o encaminhamento do processo ao Tribunal de Contas da União (peça 60) .
Na instrução inicial (peça 64) , analisando-se os documentos nos autos, concluiu-se pela necessidade de realização de citação para a seguinte irregularidade: 
Irregularidade 1: desfalque de numerário no valor de R$ 137.200,00 no âmbito da Agência 0453 - Praça Rui Barbosa/RS, da Caixa Econômica Federal.
Evidências da irregularidade: documentos técnicos presentes nas peças 1, 2, 3, 4, 5, 6, 8, 9, 10, 11, 12, 13, 14, 15, 16, 17, 18, 19, 20, 22, 23, 24, 25, 26, 27, 28, 29, 30, 31, 32, 33, 34, 35, 36, 37, 38, 39, 40, 41, 42, 43, 44, 45, 46, 47 e 48.
Normas infringidas: CR 266 012 3.2.2.3, subitens 3.2.2.31 e 3.2.2.3.2; FI 231 010 4.1.4 EF, item 4.1.4.1, subitens 4.1.4.1.1, 4.1.4.1.2; RH 053 006 9.1.1.8 - subitens 9.2.1, 9.2.1.11, 9.3.1, 9.3.1.3, 9.3.1.10 e 10.3.1; AD 034 038, itens 3.2.1.4, 3.4.1.1; AD 137 009, itens 3.1.13.2, 4.1.6.1, letra c) ; RH 183 053, item 6.1.64, subitem 6.1.64.1; artigo 482 alíneas ¿a¿ e ¿b¿ da Consolidação das Leis Trabalhistas (CLT) ; Lei 8.429/92, artigo 11 e artigos 186 e 927 do Código Civil.
Débito relacionado ao responsável Alexandre de Oliveira Fernandes (CPF: XXX.570.480-XX) :
	Data de ocorrência
	Valor histórico (R$) 

	2/7/2018
	137.200,00

Cofre credor: Caixa Econômica Federal.
Responsável: Alexandre de Oliveira Fernandes (CPF: XXX.570.480-XX) .
Conduta: realizar movimentações financeiras irregulares de recursos da Caixa Econômica Federal descumprindo deveres funcionais.
Nexo de causalidade: A realização de movimentações financeiras irregulares de recursos da Caixa Econômica Federal resultou em dano ao erário.
Culpabilidade: é razoável supor que o responsável tinha consciência da ilicitude de sua conduta; era exigível conduta diversa da praticada, qual seja, cumprir de forma estrita os seus deveres funcionais estabelecidos nos normativos da entidade. 
Encaminhamento: citação.
Em cumprimento ao pronunciamento da unidade (peça 66) , foi efetuada citação do responsável, nos moldes adiante:
 Alexandre de Oliveira Fernandes - promovida a citação do responsável, conforme delineado adiante:
	Comunicação: Ofício 65993/2021 - Seproc (peça 69) 
Data da Expedição: 1/12/2021
Data da Ciência: 8/12/2021 (peça 71) 
Nome Recebedor: Zelda Matte
Observação: Ofício enviado para o endereço do responsável, conforme pesquisa na base de dados no sistema da Receita Federal, custodiada pelo TCU.
Fim do prazo para a defesa: 23/12/2021
	
	Comunicação: Ofício 65994/2021 - Seproc (peça 68) 
Data da Expedição: 1/12/2021
Data da Ciência: não houve (Número inexistente) (peça 70) 
Observação: Ofício enviado para o endereço do responsável, conforme pesquisa na base de dados no sistema do Renach, custodiada pelo TCU.
	
Conforme Despacho de Conclusão das Comunicações Processuais (peça 72) , as providências inerentes às comunicações processuais foram concluídas. 
Transcorrido o prazo regimental, o responsável Alexandre de Oliveira Fernandes permaneceu silente, devendo ser considerado revel, nos termos do art. 12, § 3º, da Lei 8.443/1992.
ANÁLISE DOS PRESSUPOSTOS DE PROCEDIBILIDADE DA IN/TCU 71/2012
Avaliação de Viabilidade do Exercício do Contraditório e Ampla Defesa
Verifica-se que não houve o transcurso de mais de dez anos desde o fato gerador sem que tenha havido a notificação do responsável pela autoridade administrativa federal competente (art. 6º, inciso II, c/c art. 19 da IN/TCU 71/2012, modificada pela IN/TCU 76/2016) , uma vez que o fato gerador da irregularidade sancionada ocorreu em 2/7/2018, e o responsável foi notificado sobre a irregularidade pela autoridade administrativa competente conforme segue:
Alexandre de Oliveira Fernandes, excepcionalmente, não houve notificação.
Valor de Constituição da TCE
Verifica-se, ainda, que o valor original do débito, cujo fato gerador ocorreu após 1/1/2017, é de R$ 137.200,00, portanto superior ao limite mínimo de R$ 100.000,00, na forma estabelecida conforme os arts. 6º, inciso I, e 19 da IN/TCU 71/2012, modificada pela IN/TCU 76/2016. 
OUTROS PROCESSOS/DÉBITOS NOS SISTEMAS DO TCU COM OS MESMOS RESPONSÁVEIS
Informa-se que não foi encontrado débito imputável ao responsável em outros processos no Tribunal.
A tomada de contas especial está, assim, devidamente constituída e em condição de ser instruída.
EXAME TÉCNICO
Da validade das notificações:
Preliminarmente, cumpre tecer breves considerações sobre a forma como são realizadas as comunicações processuais no TCU. A esse respeito, destacam-se o art. 179, do Regimento Interno do TCU (Resolução 155, de 4/12/2002) e o art. 4º, inciso III, § 1º, da Resolução TCU 170, de 30 de junho de 2004, in verbis:
Art. 179. A citação, a audiência ou a notificação, bem como a comunicação de diligência, farse-ão:
I - mediante ciência da parte, efetivada por servidor designado, por meio eletrônico, fac-símile, telegrama ou qualquer outra forma, desde que fique confirmada inequivocamente a entrega da comunicação ao destinatário;
II - mediante carta registrada, com aviso de recebimento que comprove a entrega no endereço do destinatário;
III - por edital publicado no Diário Oficial da União, quando o seu destinatário não for localizado
 (...) 
Art. 3º As comunicações serão dirigidas ao responsável, ou ao interessado, ou ao dirigente de órgão ou entidade, ou ao representante legal ou ao procurador constituído nos autos, com poderes expressos no mandato para esse fim, por meio de:
I - correio eletrônico, fac-símile ou telegrama;
II - servidor designado;
III - carta registrada, com aviso de recebimento;
IV - edital publicado no Diário Oficial da União, quando o seu destinatário não for localizado, nas hipóteses em que seja necessário o exercício de defesa.
Art. 4º. Consideram-se entregues as comunicações:
I - efetivadas conforme disposto nos incisos I e II do artigo anterior, mediante confirmação da ciência do destinatário;
II - realizadas na forma prevista no inciso III do artigo anterior, com o retorno do aviso de recebimento, entregue comprovadamente no endereço do destinatário;
III - na data de publicação do edital no Diário Oficial da União, quando realizadas na forma prevista no inciso IV do artigo anterior.
§ 1º O endereço do destinatário deverá ser previamente confirmado mediante consulta aos sistemas disponíveis ao Tribunal ou a outros meios de informação, a qual deverá ser juntada ao respectivo processo.
 (...) 
	Bem se vê, portanto, que a validade da citação via postal não depende de que o aviso de recebimento seja assinado pelo próprio destinatário da comunicação, o que dispensa, no caso em tela, a entrega do AR em "mãos próprias". A exigência da norma é no sentido de o Tribunal verificar se a correspondência foi entregue no endereço correto, residindo aqui a necessidade de certeza inequívoca. 
Não é outra a orientação da jurisprudência do TCU, conforme se verifica dos julgados a seguir transcritos:
São válidas as comunicações processuais entregues, mediante carta registrada, no endereço correto do responsável, não havendo necessidade de que o recebimento seja feito por ele próprio (Acórdão 3648/2013-TCU-Segunda Câmara, Relator José Jorge) ;
É prescindível a entrega pessoal das comunicações pelo TCU, razão pela qual não há necessidade de que o aviso de recebimento seja assinado pelo próprio destinatário. Entregandose a correspondência no endereço correto do destinatário, presume-se o recebimento da citação. (Acórdão 1019/2008-TCU-Plenário, Relator Benjamin Zymler) ;
As comunicações do TCU, inclusive as citações, deverão ser realizadas mediante Aviso de Recebimento - AR, via Empresa Brasileira de Correios e Telégrafos, bastando para sua validade que se demonstre que a correspondência foi entregue no endereço correto. (Acórdão 1526/2007-TCU-Plenário, Relator Aroldo Cedraz) .
A validade do critério de comunicação processual do TCU foi referendada pelo Supremo Tribunal Federal, nos termos do julgamento do MS-AgR 25.816/DF, por meio do qual se afirmou a desnecessidade da ciência pessoal do interessado, entendendo-se suficiente a comprovação da entrega do "AR" no endereço do destinatário:
Ementa: agravo regimental. Mandado de segurança. Desnecessidade de intimação pessoal das decisões do tribunal de contas da união. art. 179 do regimento interno do TCU. Intimação do ato impugnado por carta registrada, iniciado o prazo do art. 18 da lei nº 1.533/51 da data constante do aviso de recebimento. Decadência reconhecida. Agravo improvido.
O envio de carta registrada com aviso de recebimento está expressamente enumerado entre os meios de comunicação de que dispõe o Tribunal de Contas da União para proceder às suas intimações.
O inciso II do art. 179 do Regimento Interno do TCU é claro ao exigir apenas a comprovação da entrega no endereço do destinatário, bastando o aviso de recebimento simples. 
Da revelia do responsável Alexandre de Oliveira Fernandes
No caso vertente, a citação do responsável (Alexandre de Oliveira Fernandes) se deu em endereços provenientes de pesquisas de endereços realizadas pelo TCU (vide parágrafos acima) , porquanto, devido ao insucesso de realizar a citação em endereços constantes na base de dados da Receita custodiada pelo TCU, buscou-se a notificação em endereços provenientes das bases de dados públicas custodiadas pelo TCU (TSE e Renach) e das bases de dados do próprio TCU. A entrega dos ofícios citatórios nesses endereços ficou comprovada conforme detalhamento a seguir:
Alexandre de Oliveira Fernandes, ofício 65993/2021 - Seproc (peça 69) , origem no sistema da Receita Federal e ofício 65994/2021 - Seproc (peça 68) , origem no sistema do Renach.
Nos processos do TCU, a revelia não leva à presunção de que seriam verdadeiras todas as imputações levantadas contra os responsáveis, diferentemente do que ocorre no processo civil, em que a revelia do réu opera a presunção da verdade dos fatos narrados pelo autor (Acórdão 1009/2018-TCU-Plenário, Relator Bruno Dantas; 2369/2013-TCU-Plenário, Relator Benjamin Zymler e 2449/2013-TCU-Plenário, Relator Benjamin Zymler) . Dessa forma, a avaliação da responsabilidade do agente não pode prescindir da prova existente no processo ou para ele carreada. 
Ao não apresentar sua defesa, o responsável deixou de produzir prova da regular aplicação dos recursos sob sua responsabilidade, em afronta às normas que impõem aos gestores públicos a obrigação legal de, sempre que demandados pelos órgãos de controle, apresentar os documentos que demonstrem a correta utilização das verbas públicas, a exemplo do contido no art. 93 do Decreto-Lei 200/1967: "Quem quer que utilize dinheiros públicos terá de justificar seu bom e regular emprego na conformidade das leis, regulamentos e normas emanadas das autoridades administrativas competentes." 
Mesmo as alegações de defesa não sendo apresentadas, considerando o princípio da verdade real que rege esta Corte, procurou-se buscar, em manifestações do responsável na fase interna desta Tomada de Contas Especial, se havia algum argumento que pudesse ser aproveitado a seu favor. 
Os argumentos apresentados na fase interna (peças 9, 11, 24, 25, 26, 27, 29, 34 e 35) não elidem as irregularidades apontadas.
Com efeito, a irregularidade foi detectada em 2/7/2018 na conferência dos valores dos caixas executivos e do numerário dos "Automatic Teller Machine" (ATM) pela comissão que realizou o Termo de Verificação de Valores (TVV) , sendo aferida a diferença de R$ 136.200,00, nos valores sob a custódia do ex-empregado Alexandre de Oliveira Fernandes (peça 1) . 
A Gerente Luana e o caixa Renato realizaram nova contagem do numerário de todos os ATM's no final da tarde do dia 2/7/2018, em que foi identificada outra diferença, no valor de R$ 1.000,00, lançada falta de caixa totalizando a importância de R$ 137.200,00 (peça 2) .
Após a finalização dos trabalhos investigativos, a comissão apuradora entendeu, no Relatório Conclusivo, que o ex-empregado Alexandre foi o responsável pelo prejuízo causado à Caixa na quantia de R$ 137.200,00 (peça 4) . Como material probante da ação delitiva por parte do agente responsabilizado encontram-se nos autos os seguintes documentos (peça 4, p. 2-3) :
a)  Fita de Caixa do empregado Alexandre de Oliveira Fernandes de 2/7/2018 (peça 1, p. 1-2) ;
b)  Conferência Mensal referente a 2/7/2018 (peça 1, p.1-4) ;
c)  Acumuladores - Relatórios de Recolhimento e Suprimento dos ATMs de 2/7/2018 (peça 1, p. 5-6; peças 14-20) ;
d)  Relatório do Controle de Numerário de 2/7/2018 referente ao saldo de fechamento de 29/6/2018 (peça 1, p. 7) ;
e)  DLE de registro de falta de Caixa do dia 2/7/2018 (peça 2, p. 3) ;
f)  Relatório do Saldo Final Diário ATM (SIMOC) de 2/5/2018 a 31/8/2018 (peça 10, p. 2) ;
g)  SIVIR-RROP (940 e 941) dos dias 15/6/2018 e 18/6/2018 (peça 10, p. 1) .
Além das provas materiais, o tomador de contas registrou os depoimentos do ex-empregado nos seguintes termos (peça 53, p. 6-7) :
4.5.3 O ex-empregado Alexandre, em seu depoimento de 2 de agosto de 2018, declarou que inicialmente faltavam R$ 146.518,00, e que ele já havia reposto R$ 9.318,00 de recursos próprios; desta forma, no dia da realização da conferência mensal, a falta apontada foi de R$137.200,00 (peça 9) .
4.5.4 Ao ser questionado sobre a origem dos R$ 9.318,00, declarou que sua esposa tinha aproximadamente R$ 7.000,00 em espécie em casa, proveniente da renda de costureira e antigamente como cuidadora de idosos, e que ele tinha o restante também em espécie; relatou que costumava guardar o recurso remanescente após o pagamento das contas em espécie em casa; e informou, ainda, que não há registro dessa reposição, de forma que os ATMs foram abastecidos gradativamente (peça 11) .
4.5.5 Ao ser questionado se não percebeu que estava faltando tanto dinheiro, o ex-empregado Alexandre informou que retirou o numerário às pressas e que circulou pelo corredor de abastecimento com os dois malotes; relatou que conversou com um técnico que entrou após o recolhimento, que ainda estava com os malotes de dinheiro enquanto conversavam, e que havia outro técnico que entrou também para retirar a câmera do corredor de abastecimento; depois disso levou os malotes para o cofre da tesouraria (peça 11) .
4.5.6 Quando questionado sobre como teria conseguido administrar o numerário, após ter identificado a falta no dia 19 de junho, o ex-empregado Alexandre informou que desligou o monitor de 2 ou 3 ATMs, deixando saldo mínimo de numerário físico nos cassetes e mantendo um saldo contábil elevado (peça 11) .
4.5.6.1 Informou, ainda, que já havia desligado os monitores antes desse período, no qual estava com o saldo físico menor que o contábil, pois existiram situações em que, de posse de pouco numerário, foi necessário desabilitar um ATM para manter outro funcionando; relatou haver conhecimento que, ao desligar o monitor, não impactaria no percentual de disponibilidade da Sala de Auto Atendimento, pois já havia trabalhado como técnico em informática no Banrisul (peça 11) .
O ex-empregado apresentou, ainda, depoimento no dia 2/8/2018 (peça 9) , em síntese, alegando:
a)  Fez o recolhimento geral, em 15 de junho de 2018, de todos os 8 ATMs, porque a Sala de Auto Atendimento ia sofrer uma reformulação geral; 
b)  Acredita que não havia ninguém junto ao corredor de abastecimento; 
c)  Na segunda-feira, abasteceu duas máquinas por voltas das 13:00h, não sendo possível abastecer os outros terminais, vez que não estavam funcionando em razão de pendências da obra; 
d)  Colocou os "blocos" de dinheiro em dois malotes cinzas e os guardou em dois cofres diferentes dentro da Tesouraria, com o intuito de pulverizar os recursos; 
e)  As câmeras foram retiradas após o recolhimento do numerário; 
f)  O gerente Márcio fez a verificação do numerário; nesta oportunidade, perguntou ao colega se iria conferir todos os ATMs e mencionou que não precisaria conferir, indicando a falta de aproximadamente R$ 140.000,00; 
g)  Não suspeitava de ninguém; 
h)  "Hoje" reconhece que deveria ter comunicado a falta de numerário no dia em que constatou.  
Adicionalmente, de novo depoimento o tomador de contas extraiu os seguintes trechos dos argumentos do ex-empregado (peça 53, p. 10; peça 11) :
- Teve medo de falar que havia perdido o numerário na data em que descobriu a falta, com receio de retaliação caso tivesse comunicado às autoridades sobre o ocorrido, pois entende que quem pegou o numerário não deve ser alguém de boa índole e poderia lhe trazer risco à sua integridade física; 
- Não tinha senha mecânica do cofre; 
- Conferiu as "cabeças" das notas de todos os ATMs, em 13 de junho de 2018, e pode afirmar que o numerário estava completo naquele dia, pois teria percebido se houvesse falta; 
- A falta não ocorreu antes de 15 de junho de 2018; 
-  Não reconhece a realidade de outros tesoureiros, mas entende que não é possível trabalhar com o encaixe estabelecido.
Enfim, a comissão apuradora não acatou a defesa e concluiu que o ex-empregado Alexandre agiu com dolo por não ter efetuado a contabilização da falta de caixa na data em que tomou conhecimento do fato e por não ter comunicado o ocorrido ao Gerente Geral; o ex-empregado teve participação direta no objeto da apuração, pois era o responsável pela guarda do numerário (peça 4, p. 13) . 
O JURIR/PO, por meio da Nota Jurídica (NJ) 1402/2018, de 11/10/2018, concordou com a comissão apuradora de que o ex-empregado Alexandre agiu em desacordo com os padrões éticos e valores exigidos pela Caixa (peça 21) . Em síntese, o ex-empregado infringiu os seguintes normativos da Caixa:
CR 266 012
3.2.2.3 REGISTRO CONTÁBIL INDEVIDO (INTENCIONAL) 
3.2.2.31 Ato intencional de omissão ou manipulação de registros ou demonstrações contábeis. 
3.2.2.3.2 São situações relacionadas a esse evento: -Supressão ou omissão de transações nos registros contábeis.  
FI 231 010 
4.1.4 EF DO TESOUREIRO EXECUTIVO
4.1.4.1 FALTA DE CAIXA
4.1.4.1.1 Caso haja falta de numerário superior ao limite estabelecido no item 3.4, providência, no mesmo dia a localização da diferença para regularização. 
4.1.4.1.2 Caso não seja localizada a diferença, o Tesoureiro Executivo contabiliza o valor em Falta de Caixa, utilizando como analítico o número de seu CPF e como data efetiva, a data da ocorrência.
RH 053 006 
9.1.1.8 Levar ao conhecimento da autoridade imediatamente superior à que estiver subordinado, irregularidade de que tiver ciência em razão do cargo ou da função; 
9.2.1 Ao empregado é proibido: (..) ; 
9.2.1.11 Descumprir leis, regulamentos, normas e atos da Administração; 
9.3.1 Configurarão justa causa para rescisão do contrato de trabalho: (...) ; 
9.3.1.3 Incontinência de conduta ou mau procedimento;
 (...) ; 
9.3.1.10 Ato de indisciplina ou insubordinação; 
10.3.1 A diferença de caixa, não coberta em 48 horas, bem como o vale em caixa, serão considerados desfalque.
AD 034 038
3.2.1.4 O Tesoureiro Executivo é responsável pela posse e guarda das chaves da caixa forte, do cofre forte, do cofre-forte boca-de-lobo, do cofre de ATM, que são compartilhadas com seu substituto. 
3.4.1.1 Nos equipamentos: - os cassetes são supridos no corredor de abastecimento, cuja porta de acesso interno e carenagens permanecem trancadas durante todo o período de abastecimento.
AD 137 009 
3.1.13.2 A porta de acesso ao corredor de abastecimento e as carenagens permanecem trancadas durante o procedimento de suprimento dos equipamentos. 
4.1.6.1 O empregado responsável: 
c) mantém trancada a porta de acesso ao corredor de abastecimento durante o procedimento de suprimento de numerário e de consumíveis, as manutenções e serviços de limpeza
RH 183 053 
6.1.64 TESOUREIRO EXECUTIVO 
6.1.64.1 Descrição da função gratificada Sumário Responsável pela coordenação e execução das atividades de retaguarda e tesouraria da Agência, a fim de garantir a conformidade das operações observando os padrões, normas e prazos estabelecidos, contribuindo para a excelência do atendimento aos clientes e alcance dos resultados sustentáveis. 
Principais atribuições 
-Administrar caixa-forte/casa-forte e cofre-forte, efetuando a guarda das chaves e dos segredos das ATM/CD/DFC do cofre eletrônico e automático e das respectivas cópias; 
-Movimentar e controlar numerário, títulos e valores, efetuando o suprimento dos caixas convencionais, do autoatendimento da agência e do cofre eletrônico;
- Zelar pela conformidade das operações sob sua responsabilidade, mantendo a qualidade dos serviços executados e apontando as inconformidades das operações verificadas.
Artigo 482 Alíneas "a" e "b" da Consolidação das Leis Trabalhistas (CLT) . 
Lei 8.429/92 Artigo 11. 
Artigo 186 e 927 do Código Civil.
Foi emitida a Resolução CDR 014/2019, de 21/3/2019, na qual o Conselho decidiu por unanimidade pela rescisão do contrato de trabalho por justa causa do ex-empregado Alexandre, tendo em conta não terem sido observados os normativos apontados no subitem 4.1.1 da mencionada manifestação jurídica, ao deixar de contabilizar falta de numerário na data de identificação da ocorrência de irregularidade envolvendo significativos valores de numerário, burlar sistemas de monitoramento ao realizar o desligamento dos monitores do ATM, deixar de comunicar seu superior hierárquico sobre ocorrência do fato irregular, efetuar o abastecimento de ATM sem atentar para os procedimentos normativos quanto à circulação de pessoas e, por conseguinte, deixar de realizar suas atribuições inerentes à função gratificada de Tesoureiro Executivo, circunstâncias que afetaram a fidúcia exigida para manutenção do vínculo laboral com a Caixa (peça 8) .
Em se tratando de processo em que a parte interessada não se manifestou acerca das irregularidades imputadas, não há elementos para que se possa efetivamente aferir e reconhecer a ocorrência de boa-fé na conduta do responsável, podendo este Tribunal, desde logo, proferir o julgamento de mérito pela irregularidade das contas, conforme os termos dos §§ 2º e 6º do art. 202 do Regimento Interno do TCU. (Acórdão 2064/2011-TCU-Primeira Câmara (Relator Ubiratan Aguiar) , 6.182/2011-TCU-1ª Câmara (Relator Weber de Oliveira) , 4.072/2010-TCU-1ª Câmara (Relator Valmir Campelo) , 1.189/2009-TCU-1ª Câmara (Relator Marcos Bemquerer) , 731/2008-TCU-Plenário (Relator Aroldo Cedraz) .
Dessa forma, o responsável Alexandre de Oliveira Fernandes deve ser considerado revel, nos termos do art. 12, § 3º, da Lei 8.443/1992, devendo as contas serem julgadas irregulares, condenando-o ao débito apurado e aplicando-lhe a multa prevista no art. 57 da Lei 8.443/1992.
Prescrição da Pretensão Punitiva
Vale ressaltar que a pretensão punitiva do TCU, conforme Acórdão 1441/2016-TCU-Plenário, Relator Benjamin Zymler, que uniformizou a jurisprudência acerca dessa questão, subordina-se ao prazo geral de prescrição indicado no art. 205 do Código Civil, que é de dez anos, contado da data de ocorrência da irregularidade sancionada, nos termos do art. 189 do Código Civil, sendo este prazo interrompido pelo ato que ordenar a citação, a audiência ou a oitiva do responsável.
No caso em exame, não ocorreu a prescrição, uma vez que a irregularidade sancionada ocorreu em 2/7/2018, e o ato de ordenação da citação ocorreu em 12/11/2021.
CONCLUSÃO
Em face da análise promovida na seção "Exame Técnico", verifica-se que o responsável Alexandre de Oliveira Fernandes não logrou comprovar a boa e regular aplicação dos recursos, instado a se manifestar, optou pelo silêncio, configurando a revelia, nos termos do § 3º, do art. 12, da Lei 8.443/1992. Ademais, inexistem nos autos elementos que demonstrem a boa-fé do responsável ou a ocorrência de outras excludentes de culpabilidade.
Verifica-se também que não houve a prescrição da pretensão punitiva, conforme análise já realizada.
Tendo em vista que não constam dos autos elementos que permitam reconhecer a boa-fé do responsável, sugere-se que as suas contas sejam julgadas irregulares, nos termos do art. 202, § 6º, do Regimento Interno do TCU, com a imputação do débito atualizado monetariamente e acrescido de juros de mora, nos termos do art. 202, § 1º do Regimento Interno do TCU, descontado o valor eventualmente recolhido, com a aplicação da multa prevista no art. 57 da Lei 8.443/1992.
Por fim, como não houve elementos que pudessem modificar o entendimento acerca das irregularidades em apuração, mantém-se a matriz de responsabilização presente na peça 63.
PROPOSTA DE ENCAMINHAMENTO
Diante do exposto, submetemos os autos à consideração superior, propondo ao Tribunal:
considerar revel o responsável Alexandre de Oliveira Fernandes (CPF: XXX.570.480-XX) , para todos os efeitos, dando-se prosseguimento ao processo, com fulcro no art. 12, § 3º, da Lei 8.443/1992; 
julgar irregulares, nos termos dos arts. 1º, inciso I, 16, inciso III, alínea d, da Lei 8.443/1992, c/c os arts. 19 e 23, inciso III, da mesma Lei, as contas do responsável Alexandre de Oliveira Fernandes (CPF: XXX.570.480-XX) , condenando-o ao pagamento da importância a seguir especificada, atualizada monetariamente e acrescida dos juros de mora, calculada a partir da data discriminada até a data da efetiva quitação do débito, fixando-lhe o prazo de quinze dias, para que comprove, perante o Tribunal, o recolhimento da referida quantia aos cofres do Caixa Econômica Federal, nos termos do art. 23, inciso III, alínea "a", da citada lei, c/c o art. 214, inciso III, alínea "a", do Regimento Interno do TCU.  
		Débito relacionado ao responsável Alexandre de Oliveira Fernandes (CPF: XXX.570.480-XX) :
	Data de ocorrência
	Valor histórico (R$) 

	2/7/2018
	137.200,00

Valor atualizado do débito (com juros) em 17/3/2022: R$ 161.785,62.
aplicar ao responsável Alexandre de Oliveira Fernandes (CPF: XXX.570.480-XX) , a multa prevista no art. 57 da Lei 8.443/1992 c/c o art. 267 do Regimento Interno do TCU, fixando-lhe o prazo de quinze dias, a contar da notificação, para que comprove, perante o Tribunal (art. 214, III, alínea "a", do Regimento Interno do TCU) , o recolhimento da dívida aos cofres do Tesouro Nacional, atualizada monetariamente desde a data do acórdão que vier a ser proferido por este Tribunal até a data do efetivo recolhimento, se paga após o vencimento, na forma da legislação em vigor;
	autorizar, desde logo, a cobrança judicial das dívidas, caso não atendida a notificação, na forma do disposto no art. 28, inciso II, da Lei 8.443/1992;
autorizar também, desde logo, se requerido, com fundamento no art. 26, da Lei 8.443, de 1992, c/c o art. 217, §1º do Regimento Interno do TCU, o parcelamento da (s) dívida (s) em até 36 parcelas, incidindo, sobre cada parcela, corrigida monetariamente, os correspondentes acréscimos legais, fixando-lhe o prazo de quinze dias, a contar do recebimento da notificação, para comprovar, perante o Tribunal, o recolhimento da primeira parcela, e de trinta dias, a contar da parcela anterior, para comprovar os recolhimentos das demais parcelas, devendo incidir, sobre cada valor mensal, atualizado monetariamente, os juros de mora devidos, no caso do débito, na forma prevista na legislação em vigor, alertando o responsável de que a falta de comprovação do recolhimento de qualquer parcela importará o vencimento antecipado do saldo devedor, nos termos do § 2º do art. 217 do Regimento Interno deste Tribunal; 
enviar cópia do Acórdão a ser prolatado à Procuradoria da República no Estado do Rio Grande do Sul/RS, nos termos do § 3º do art. 16 da Lei 8.443/1992, c/c o § 7º do art. 209 do Regimento Interno do TCU, para adoção das medidas cabíveis; e
enviar cópia do Acórdão que vier a ser proferido ao Caixa Econômica Federal e ao responsável, para ciência;
informar à Procuradoria da República no Estado do Rio Grande do Sul/RS, ao Caixa Econômica Federal e ao responsável que a presente deliberação, acompanhada do Relatório e do Voto que a fundamenta, está disponível para a consulta no endereço www.tcu.gov.br/acordaos, além de esclarecer que, caso requerido, o TCU poderá fornecer sem custos as correspondentes cópias, de forma impressa; e
informar à Procuradoria da República no Estado do Rio Grande do Sul/RS que, nos termos do parágrafo único do art. 62 da Resolução TCU 259/2014, os procuradores e membros do Ministério Público credenciados nesta Corte podem acessar os presentes autos de forma eletrônica e automática, ressalvados apenas os casos de eventuais peças classificadas como sigilosas, as quais requerem solicitação formal."
3.	O Ministério Público junto a este Tribunal, à Peça 76, em face do que restou apurado nos autos, manifesta-se de acordo com a proposição oferecida pela Secretaria de Controle Externo de Tomada de Contas Especial (Peças 73 a 75) .
	É o Relatório.

não há.

Procurador Júlio Marcelo de Oliveira.

TOMADA DE CONTAS ESPECIAL. CAIXA ECONÔMICA FEDERAL. SUBTRAÇÃO DE NUMERÁRIO POR EMPREGADO OCORRIDA NO ÂMBITO DA AGÊNCIA 0453 - PRAÇA RUI BARBOSA-RS. CITAÇÃO VÁLIDA. REVELIA. AUSÊNCIA DE BOA FÉ. CONTAS IRREGULARES. DÉBITO. MULTA. COMUNICAÇÕES.

TOMADA DE CONTAS ESPECIAL (TCE)

Secretaria de Controle Externo de Tomada de Contas Especial (SecexTCE).

Aprecia-se nesta oportunidade Tomada de Contas Especial (TCE) instaurada pela Caixa Econômica Federal, em desfavor do Sr. Alexandre de Oliveira Fernandes, em razão de prática de ato ilegal, ilegítimo ou antieconômico do qual resultou dano ao Erário, decorrente da falta de caixa identificada em um Termo de Verificação de Valores (TVV) , realizado em 2/7/2018, no âmbito da Agência 0453 - Praça Rui Barbosa-RS.
2.	O responsável arrolado na fase interna da TCE foi devidamente comunicado e, diante da ausência de justificativas suficientes para elidir a irregularidade e da não devolução dos recursos, foi instaurada a Tomada de Contas Especial.
3.	No Relatório (Peça 53) , o tomador de contas concluiu que o prejuízo importaria no valor original de R$ 137.200,00, imputando-se a responsabilidade a Alexandre de Oliveira Fernandes, Tesoureiro Executivo, no período de 4/7/2016 a 1/7/2018, na condição de gestor dos recursos.
4.	Em 29/10/2020, a Controladoria-Geral da União emitiu o relatório de auditoria (Peça 57) , em concordância com o relatório do tomador de contas. O certificado de auditoria e o parecer do dirigente do órgão de controle interno concluíram pela irregularidade das presentes contas (Peças 58 e 59) .
5.	No âmbito deste Tribunal, regularmente citado (Peça 69) , o responsável não apresentou defesa, deixando de produzir prova da regular aplicação dos recursos sob sua responsabilidade, em afronta às normas que impõem aos gestores a obrigação legal de demonstrar a correta utilização das verbas públicas, e nem recolheu o débito, devendo ser considerado revel, nos termos do art. 12, § 3º, da Lei 8.443/1992.
6.	A SecexTCU, em face da análise promovida na seção "Exame Técnico", verificou que o responsável Alexandre de Oliveira Fernandes não logrou comprovar a boa e regular aplicação dos recursos. Instado a se manifestar, optou pelo silêncio, configurando a revelia, nos termos do § 3º, do art. 12, da Lei 8.443/1992. Ademais, observou não existirem, nos autos, elementos que demonstrem a boa-fé do responsável ou a ocorrência de outras excludentes de culpabilidade. Verificou, também, que não houve a prescrição da pretensão punitiva, conforme análise realizada.
7.	Assim, sugere que as contas do responsável sejam julgadas irregulares, com a imputação do débito e da multa prevista no art. 57 da Lei 8.443/1992.
8.	O Ministério Público junto a este Tribunal, à Peça 76, manifesta-se de acordo com a proposta da unidade técnica.
9.	Anuo às conclusões e encaminhamentos propostos pela SecexTCE, os quais contaram também com a concordância do Ministério Público junto a este Tribunal, cujos fundamentos adoto como minhas razões de decidir, sem prejuízo dos breves comentários que faço a seguir.
10.	Compulsando os autos observo que as irregularidades apontadas neste processo foram constatadas por uma comissão apuradora, que concluiu que o ex-empregado Alexandre agiu com dolo por não ter efetuado a contabilização da falta de caixa na data em que tomou conhecimento do fato e por não ter comunicado o ocorrido ao Gerente Geral, conforme relatado na instrução inicial da SecexTCE que serviu de base para a citação (Peça 64) .
11.	Apesar de, no âmbito desta Corte de Contas, a revelia não levar à presunção de que seriam verdadeiras todas as imputações levantadas contra os responsáveis, diferentemente do que ocorre no processo civil, em que a revelia do réu opera a presunção da verdade dos fatos narrados pelo autor (Acórdão 1009/2018-TCU-Plenário, Relator Min. Bruno Dantas; 2369/2013 - TCU -Plenário, Relator Min. Benjamin Zymler e 2449/2013 - TCU - Plenário, Relator Min. Benjamin Zymler) , os resultados dos trabalhos obtidos na fase interna desta TCE demonstram que o Sr. Alexandre de Oliveira Fernandes, Tesoureiro Executivo, agiu de forma consciente, em desacordo com leis, regulamentos, normas e atos internos, ao não fazer a contabilização da falta de caixa na data em que tomou conhecimento do fato, razão pela qual deve ser responsabilizado. 
12.	Ao não apresentar defesa nesta etapa processual, o responsável deixou de esclarecer os possíveis motivos ou excludentes das mencionadas irregularidades. Não existem, portanto, elementos hábeis para que se possa reconhecer a ocorrência de boa-fé na conduta do responsável, devendo este Tribunal proferir o julgamento pela irregularidade das contas, com a imputação do débito apurado nos autos.
13.	Cabe registrar, no que tange à ocorrência da prescrição das pretensões punitiva e ressarcitória, a existência da decisão do Supremo Tribunal Federal (STF) no Recurso Extraordinário 636.886/AL, e que tal decisum, de fato, deverá ensejar a revisão da jurisprudência deste Tribunal, mas, ainda não está sendo aplicada, pois encontra-se pendente apreciação por esta Corte de Contas de processo que definirá acerca do preenchimento de lacunas referentes às questões essenciais, como o prazo prescricional, o início da contagem e as hipóteses de interrupção. Ademais, não está claro quais serão os processos efetivamente alcançados pela modificação do entendimento.
14.	Enquanto isso, tenho acompanhado a compreensão pela manutenção da jurisprudência consolidada pelo TCU no sentido de considerar imprescritíveis as ações de ressarcimento ao Erário.
15.	No que tange à pretensão punitiva do TCU, conforme Acórdão 1441/2016-TCU-Plenário, que uniformizou a jurisprudência acerca dessa questão, subordina-se ao prazo geral de prescrição indicado no art. 205 do Código Civil, que é de 10 anos contados da data de ocorrência da irregularidade sancionada, nos termos do art. 189 do Código Civil, sendo este prazo interrompido pelo ato que ordenar a citação, a audiência ou a oitiva do responsável.
16.	No caso em exame, verifico que não ocorreu a prescrição, uma vez que a irregularidade sancionada ocorreu em 2/7/2018 e o ato de ordenação da citação do responsável ocorreu em 12/11/2021 (Peça 66) .
17.	Assim, considero adequado aplicar ao responsável, a multa positivada no art. 57, da Lei Orgânica deste Tribunal, cujo valor fixo em R$ 15.000,00.
	Ante o exposto, VOTO por que este Tribunal adote a minuta de Acórdão que trago à apreciação deste Colegiado.
TCU, Sala das Sessões, em 9 de agosto de 2022.
AROLDO CEDRAZ 
Relator